【裁判字號】    97,消債抗,237
【裁判日期】    980327
【裁判案由】    更生事件
【裁判全文】
臺灣板橋地方法院民事裁定           97年度消債抗字第237號
抗  告  人  甲○○
即  債務人
上列抗告人因更生事件，對於中華民國97年11月27日本院97年度
消債更字第747 號裁定提起抗告及聲請保全處分，本院裁定如下
：
    主  文
抗告及保全處分之聲請均駁回。
抗告費用新臺幣壹仟元由抗告人負擔。
    理  由
一、本件抗告意旨略以：原裁定以抗告人於協商當時得預見協商
    還款高於其每月可得收入，仍願成立協商，自與「不可歸責
    於己之事由」不符，上開欠缺又屬無從補正，而駁回抗告人
    更生之聲請，惟抗告人於民國95年5 月成立協商前，每月各
    債權銀行之最低應繳金額至少約新臺幣（下同）50,000元，
    而最大債權銀行提供之方案為每月償還41,505元，抗告人係
    因投資失利向銀行借貸，以債養債，往往最低應繳金額當中
    約3 成、甚至超過5 成用以償還債務之利息，造成債務還不
    完、甚至越還債務越多之情形，協商時又因不諳法律及相關
    協商程序，加以95年公會協商當時，乃限時辦理相關協議方
    案，銀行堅稱若不接受，將無任何整合債務機會之強硬態度
    ，抗告人誤以為不接受協商條件即回歸原先之高額最低月繳
    金，只好勉為接受雖較原先應繳金額為低，但實際上卻無法
    負擔之方案，而依債務清理條例之立法意旨，無非為長期受
    大財團不合理之利率壓榨，實有還款誠意卻遭大財團視為利
    益來源之債務人，爭取一個合理且能負擔之還款方案，若以
    原裁定駁回聲請之理由看來，無非是忽視債務清理條例之立
    法意旨，與大財團於同一陣線，如此有何立法必要，是聲請
    人顯已符合不可歸責於己之事實，致履行顯有重大困難之情
    形，本件更生之聲請自應予以准許，因而聲明請求廢棄原裁
    定，並准予更生聲請等語。
二、按債務人與金融機構協商成立者，不得聲請更生或清算，但
    因不可歸責於己之事由，致履行顯有重大困難者，不在此限
    ；本條例施行前，債務人依金融主管機關協調成立之中華民
    國銀行公會會員辦理消費金融案件無擔保債務協商機制與金
    融機構成立之協商，準用前項之規定，消費者債務清理條例
    第151 條第5 項、第6 項分別定有明文。是債務清償方案成
    立後，固由債務人按其條件履行，惟需於其後發生情事變更
    ，致該方案履行困難甚或履行不能，因不可歸責於己，始能
    聲請更生或清算。此項規定旨在避免債務人任意毀諾已成立
    之協商，濫用更生或清算之裁判上債務清理程序，蓋以債務
    清償方案係經當事人行使程序選擇權所為之債務清理契約，
    債務人應受該成立之協議所拘束。債務人既已與金融機構協
    商成立，如認該協商方案履行有其他不適當情形，自仍應再
    循協商途徑謀求解決。次按，聲請更生或清算不合程式或不
    備其他要件者，法院應以裁定駁回之，但其情形可以補正者
    ，法院應定期間先命補正，復為同條例第8 條所明定。
三、本件抗告人於消費者債務清理條例施行前，曾依照中華民國
    銀行公會會員辦理消費金融案件無擔保債務協商機制，與最
    大債權金融機構台新國際商業銀行股份有限公司（下稱台新
    商銀）成立協商，雙方約定由抗告人自95年6 月起，分80期
    ，利率3.88% ，每期按月還款41,505元之事實，業據抗告人
    於原審提出協議書及無擔保債務還款計劃影本各1 份為證。
    是抗告人向本院聲請更生，自須審究其是否有「不可歸責於
    己事由致履行顯有重大困難」之情事。經查，
  (一)抗告人主張其於協商成立前，每月欠款之最低應繳金額，各
    債權銀行合計至少約50,000元，而最大債權銀行台新商銀提
    供之協商條件為每月償還41,505元，抗告人誤以為協商條件
    已較最低月繳金優惠，不為接受協商條件即回歸原先之高額
    最低月繳金，又不諳法律及相關協商程序，復以協商當時銀
    行係限時辦理，故勉強接受協商條件等語，惟並未舉證以為
    證明，已難採信。且台新銀行於核定還款方案後，曾於95年
    4 月6 日與抗告人確認協商方案，抗告人於95年6 月9 日始
    寄回協議書，有台新銀行97年7 月16日台新債協97法字第
    2009 3號函附於原卷內可稽，故抗告人有長達2 個月時間可
    資審閱，且抗告人當時盱衡其經濟狀況等各種情事後，既仍
    自願簽署協商協議書，同意台新商銀之無擔保債務還款計畫
    ，無論其同意之原因為抗告人誤認協商條件已較原每月最低
    應繳款金額優惠或其他因素，均屬抗告人簽署協議書前之內
    心意思，而非協商成立後所生猝然性、不能預知之不可歸責
    聲請人之事由。
  (二)抗告人雖主張其協商成立之際每月薪資收入僅33,400元，不
    足以償還協商金額41,505元等語。惟抗告人既選擇與債權人
    締結債務清理契約，於協商之際自已盱衡全部債務及日常生
    活所需，評估自己之償債能力，始同意債務清償方案，則無
    論其履行協商金額之資金係來自親友借貸、薪資或其他投資
    獲利，抗告人既同意與台新商銀成立協商，自有其籌措資金
    之來源，難認抗告人因還款金額與每月所得兩者相抵後，仍
    不足清償協商金額，而作為毀諾不繼續履行協商條件之不可
    歸責事由。再參以抗告人自95年6 月間起迄96年12月間止，
    猶依上開協商條件正常履約達1 年6 個月，足見其非無依協
    商金額履行之能力。且抗告人並未舉證證明其於履約協商條
    件期間之收入及支出狀況，較其協商成立當時有何明顯變動
    ，則於客觀事實並未有顯著變動之下，亦難認其協商成立之
    後有何情事變更致生履行有重大困難之情事。
  (三)又銀行公會針對95年度銀行公會協商案件已毀諾之客戶，業
    已決議可申請「個別協商一致性方案」，即由最大無擔保債
    權銀行依據前置協商清償方案之精神和原則，與債務人重新
    協商議訂符合債務人繳款能力之月付款金額，該方案最長為
    180 期，利率最低為0%。是抗告人如認該清償協議之利率、
    期數有調整之必要，俾利其清償，自得再向最大無擔保債權
    銀行申請協商，附此敘明。
四、綜上，抗告人固陳述協商條件之嚴苛，及該條件對抗告人之
    影響，惟抗告人前經協商時，其收入、支出情況與為本件毀
    諾時未有明顯變動。在客觀事實未有顯著變動之下，協商金
    額是否逾抗告人之能力，核屬抗告人在協商時可得預見而據
    以評估可否履行協商條件之事實，與「不可歸責於己之事由
    致履行顯有重大困難」之要件不符。原裁定據以駁回抗告人
    更生之聲請，於法並無違誤。抗告意旨指摘原裁定為不當，
    求予廢棄云云，為無理由，應予駁回。其保全處分之聲請，
    則因本件抗告駁回，失所附麗，併予駁回。
五、據上論結，本件抗告為無理由，依消費者債務清理條例第15
    條，民事訴訟法第495 條之1 第1 項、第449 條第1 項、第
    95條、第78條，裁定如主文。
中    華    民    國    98    年    3     月    27    日
                  民事第一庭    審判長法  官  李世貴
                                      法  官  陳翠琪
                                      法  官  黃信樺
上為正本係照原本作成
本裁定不得再抗告。
中    華    民    國    98    年    3     月    27    日
                                      書記官  李佳靜


司法院資訊處製作；財團法人民間司法改革基金會備份。
